臺灣高等法院高雄分院刑事判決　　　　 96年度上訴字第782號
上　訴　人
即　被　告　甲○○
　　　　　　　　　　現羈押於臺灣高雄看守所
選任辯護人　林弘明律師
上列上訴人因強盜案件，不服臺灣高雄地方法院95年度訴字第37
70號中華民國96年3 月9 日第一審判決（起訴案號：臺灣高雄地
方法院檢察署95年度偵字第24801 號），提起上訴，本院判決如
下：
     主  文
上訴駁回。
     事  實
一、甲○○平日罹有情感型精神分裂症，然尚未達精神障礙或心
    智缺陷不能辨識行為違法能力之程度，於民國95年9 月18日
    上午因久久未能完成高雄市立小港醫院（設於高雄市○○區
    ○○路482 號，下稱小港醫院）精神科門診之掛號，復思及
    自身經濟困窘，一時情緒低落心情不佳，乃先取用母親丙○
    ○置放於家中剩餘之精神科用藥，再騎乘其母親丙○○所有
    車號XST-066號機車前往住處附近文仁書局購買3條強力膠，
    攜往附近之麥當勞速食店廁所內吸食，於吸食後記憶力及自
    我控制力雖然較為降低，然仍有辨識行為違法能力時，竟意
    圖為自己不法之所有，計畫前往小港醫院櫃檯為強盜行為，
    其乃先返回家中取出家中之塑膠貼布3 片黏貼覆蓋於上開機
    車尾翼車牌，再攜帶家中所有客觀上足以對於他人生命、身
    體、安全威脅，而具有危險性之兇器水果刀1 把，身背其所
    有欲作收藏犯罪所得之帆製背包1 個，復為避免他人認出，
    而於頭、臉部分別戴上家中所有平日騎乘機車所戴之半罩式
    銀色安全帽1 個、口罩1 個，為避免留下指紋再於雙手穿戴
    家中所有之手套1 雙後，始騎乘上開機車前往小港醫院，將
    該車停放於醫院附近之高雄市○○區○○路與漢民路口後，
    於95年9 月18日11時15分許進入小港醫院，趁小港醫院櫃檯
    人員不注意時，突然躍入掛號批價櫃台，先以所持之水果刀
    在空中比劃恫嚇櫃臺辦事員乙○○離開，致使乙○○心中畏
    懼不能抗拒急忙閃避後，再徒手打開乙○○座位抽屜強取置
    放其內之現金新台幣（下同）40410 元，得手後隨即自醫院
    大門逃逸，然經現場民眾郭福振及醫師蔡金漢追趕攔阻，終
    在高雄市○○區○○路709 巷10號前合力予以制伏，且為據
    報前來之員警緝獲，當場扣得上開水果刀1 支、安全帽1 個
    、口罩1 個、手套1 雙、帆製背包1 個及贓款40410 元，經
    警再偕同甲○○於上開地點查獲其騎乘之上開機車1 輛，再
    前往麥當勞廁所內起出其使用過之強力膠3 條等物。
二、案經高雄市政府警察局小港分局移送臺灣高雄地方法院檢察
    署檢察官偵查起訴。
    理  由
壹、證據能力部分：
一、按被告以外之人於審判外之言詞或書面陳述，除法律有規定
    者外，不得作為證據，刑事訴訟法第159 條固定有明文，惟
    被告以外之人於審判外之陳述，雖不符同法第159 條之1 至
    之4 規定，而經當事人於審判程序同意作為證據，法院審酌
    該言詞陳述或書面陳述作成時之情況，認為適當者，亦得為
    證據。又當事人、代理人或辯護人於法院調查證據時，知有
    第159 條第1 項不得為證據之情形，而未於言詞辯論終結前
    聲明異議者，視為有前項之同意，此亦據同法159 條之5 規
    定甚明。查本件證人乙○○、郭福振、蔡金漢、沈揚等人於
    警詢中之陳述，雖均為被告以外之人於審判外之陳述，屬於
    傳聞證據，惟檢察官及被告於本院審理時，均知有上情而未
    於言詞辯論終結前聲明異議，本院於審判期日依法定程序提
    示並告以要旨，令當事人辯論而為合法調查，本院審酌上開
    言詞陳述作成時之證據取得過程並無瑕疵，且與待證事實具
    有關連性等情況，認為適當，應認依刑事訴訟法第159 條之
    5 第1 項之規定，得為證據，而有證據能力。合先敘明。
二、次按被告以外之人於偵查中向檢察官所為陳述，除顯有不可
    信之情況者外，得為證據，刑事訴訟法第159 條之1 第2 項
    定有明文。偵查中對被告以外之人（包括證人、鑑定人、告
    訴人、被害人及共同被告等）所為之偵查筆錄，或被告以外
    之人向檢察官所提之書面陳述，性質上均屬傳聞證據。惟現
    階段刑事訴訟法規定檢察官代表國家偵查犯罪、實施公訴，
    依法其有訊問被告、證人及鑑定人之權，證人、鑑定人且須
    具結，而實務運作時，檢察官偵查中向被告以外之人所取得
    之陳述，原則上均能遵守法律規定，不致違法取供，其可信
    度極高，職是，被告以外之人前於偵查中已具結而為證述，
    除反對該項供述得具有證據能力之一方，已釋明「顯有不可
    信之情況」之理由外，不宜以該證人未能於審判中接受他造
    之反對詰問為由，即遽指該證人於偵查中之陳述不具證據能
    力。本件證人乙○○、郭福振於檢察官偵查中所為之陳述，
    既均已依法具結，且復無證據足認渠等於檢查官偵查中之供
    述有何顯不可信之情況，依上說明，渠等於偵查中之證言自
    均具有證據能力。
三、按鑑定人由審判長、受命法官或檢察官就下列之人選任1 人
    或數人充之：(一)就鑑定事項有特別知識經驗者。(二)經政府機
    關委任有鑑定職務者；鑑定之經過及其結果，應命鑑定人以
    言詞或書面報告；法院或檢察官得囑託醫院、學校或其他相
    當之機關、團體為鑑定，或審查他人之鑑定，並準用第203
    條至第206 條之1 規定，刑事訴訟法第198 條、第206 條第
    1 項、第208 條第1 項分別定有明文。卷附行政院國軍退除
    役官兵輔導委員會高雄榮民總醫院（下稱高雄榮民總醫院）
    96年1 月17日高總精字第0960000789號函附之精神狀況鑑定
    書，為原審法官選任之鑑定人，係屬於刑事訴訟法第206 條
    之鑑定報告，乃屬刑事訴訟法第159 條第1 項之除外規定（
    該條立法理由參照），自有證據能力。
貳、實體部分：
一、上開犯罪事實，除犯案時之精神狀態外，餘均據被告於警詢
    、偵查、原審及本院審理時坦承不諱，核與證人乙○○、郭
    福振、蔡金漢、沈揚於警詢指訴情節（見警卷第5-6頁、7-8
    頁、9-10頁、11-12 頁），證人乙○○、郭福振於偵查中證
    述案發之過程等情相符（見偵查卷第25頁），且有被告持以
    犯案之上開水果刀1 支、安全帽1 個、口罩1 個、手套1 雙
    、帆製背包1 個及贓款40410 元扣案可憑（見警卷第34-37
    頁），及小港醫院櫃檯監視錄影帶翻拍照片18幀、現場照片
    12幀在卷可稽（見警卷第39-44 頁、45-47 頁）。被告上開
    出於任意性之自白，核與事實相符，堪信為真實。
二、被告於原審另雖辯稱：當時因吸強力膠，意識不清楚，不記
    得犯案過程等語，辯護人亦辯稱：被告罹有情感性精神分裂
    症，案發當時應已達無法辨識行為違法之程度，而應減免其
    刑等語。然查：被告平日罹有情感型分裂症（或器質性精神
    病、情感型精神病），雖有高雄市立小港醫院、高雄市立凱
    旋醫院、靜和醫院診斷證明書各1 紙在卷可稽（見偵查卷第
    35-37 頁），然其症狀僅係情緒較容易低落，遇到壓力較容
    易感到焦慮不安、短暫性恐慌，在人格特質上較自我中心、
    情緒化、衝動性高，然對於外界事物之知覺理會，或對於行
    為是否違法之辨別能力並未喪失或降低，此除據被告於行政
    院國軍退除役官兵輔導委員會高雄榮民總醫院對其進行精神
    鑑定過程中陳述平日症狀在案，有該院精神鑑定書1 份在卷
    可參外（見原審卷第65-69 頁，該鑑定書個人生活史及精神
    病史、精神狀態及身體檢查、總結欄），另於原審及本院直
    接審理中，被告對於所詢問題尚能正常應答，言談切題連貫
    ，並無明顯之情緒障礙或思考障礙或視聽幻覺，且對於所犯
    之罪尚能表達悔意稱：「我不會再犯了，我那天是一時經濟
    困頓，想不開才會去吸食強力膠，我保證不會再犯」、「我
    不會故意藉著吸食強力膠跟母親大小聲」（見原審卷頁第28
    、第95 -96頁）、「我承認犯罪，家中只剩我與我母親」、
    「對於扣案證物無意見，水果刀及手套、塑膠貼布是家裡的
    」等語（見本院卷第55頁、59頁）可以得知。另被告於犯案
    前曾吸食強力膠，雖有上開扣案之強力膠3 條扣案足憑，然
    其僅造成被告記憶力及自我控制力降低而已，對於行為違法
    之辨識能力亦未因此降低，此除據被告於原審當庭屢次自承
    ：我當時是因為經濟困窘，且一時掛不到小港醫院精神科門
    診，一時心情不好才犯案等語外，另由被告吸食強力膠後尚
    能自麥當勞速食店騎乘機車回家取出家中之水果刀欲作為犯
    案工具，另為避免遭警查獲，尚知取用膠帶將機車車牌封黏
    覆蓋，戴上安全帽、口罩、手套進入小港醫院行搶等情，亦
    可得悉被告當時對於外界事物之辨識能力，並未降低，且經
    原審囑託高雄榮民總醫院鑑定被告於行為當時之精神狀態，
    經鑑定人根據被告之個人生活史及精神病史，聽聞被告自述
    對案情之描述，對被告施以心理衡鑑、智力測驗等評估後，
    其鑑定結果亦同此見解，有該精神鑑定報告書暨鑑定資料在
    卷可稽，足認被告平日罹患之上開精神疾病，及案發前施用
    強力膠，均未減損其於本案中對週遭環境之理解及判斷能力
    ，亦未降低其對於行為違法之辨識能力，被告此部分所辯，
    即不可採。綜上所述，本件被告上開犯行，事證明確，其犯
    行足堪認定。
三、按刑法第321 條第1 項第3 款所謂之兇器，其種類並無限制
    ，凡客觀上足對人之生命、身體、安全構成威脅，具有危險
    性之兇器均屬之（最高法院79年臺上字第5253號判例意旨參
    照）；另所謂脅迫，係指以言詞或舉動（如持刀等）威嚇要
    脅，以逼迫被害人就範而任其擺佈者而言。本案被告犯案所
    持之水果刀1 把長約15公分，已據證人乙○○、郭福振陳述
    明確，即吾人日常料理家務切割物品之刀子，質地堅硬，刀
    鋒尖銳鋒利，此觀諸警卷所附照片（見警卷第39頁）及依吾
    人日常生活經驗可以得知，則其客觀上顯然足以對人之生命
    、身體、安全構成威脅，而具有危險性，乃屬兇器，堪予認
    定；又被告持上開兇器於空中比劃，喝令乙○○離開櫃台座
    位，以利其強取櫃檯抽屜之錢財，觀諸被告係突然闖入，為
    較孔武有力之男性，乙○○係較為柔弱之女子，且被告所持
    者係客觀上可傷害人之生命、身體之水果刀等情狀，其客觀
    上已足使乙○○心生畏懼，而無法抗拒，亦據乙○○於偵查
    中證稱：「被告就拿著刀子對著我，意思就是叫我們走開，
    我當時非常害怕就跑到後面」等語（見偵查卷第25頁），是
    被告之行為已達「脅迫至使他人不能抗拒」之程度至明。故
    核被告上開所為，係觸犯刑法第330 條第1 項之攜帶兇器強
    盜罪。
四、原審認被告罪證明確，因而適用刑法第330條第1項規定，並
    審酌被告正值輕壯，不思以己力賺取錢財，反持兇器犯下強
    盜犯行，造成乙○○極大之驚嚇、人身危險及小港醫院財產
    損失，本不宜寬恕，然念其犯後坦承全部犯行，態度良好，
    係因罹患精神疾病自制能力較低方才犯案，幸未造成重大損
    害等一切情狀，量處有期徒刑7年2月。並敘明扣案之背包1
    個，係被告所有，且供其犯罪所用之物，業據被告於本院審
    理中坦承在卷（見本院卷第59頁），依刑法第38條第1 項第
    2 款規定沒收；另扣案之水果刀1 支、安全帽1 個、手套1
    雙、塑膠貼布3 塊、口罩1 個，雖均係被告持以犯罪所用之
    物，然均係被告家中所有，而非被告所有，亦據其於警訊陳
    明在卷（雖於本院審理陳述安全帽1 個、口罩1 個係其所有
    ，然與警詢供述不符，而安全帽、口罩均屬平日一般人騎機
    車所戴之物，自以警詢較可採），雖均係被告持以犯罪所用
    之物，另強力膠3 條雖亦係被告所有，然客觀上並非被告犯
    案所用之物，均不另宣告沒收。其認事用法，核無不合，量
    刑亦屬允當。被告上訴意旨，指摘原判決量刑過重有所不當
    ，為無理由，應予駁回。至辯護人雖稱：本件被告係因掛不
    到小港醫院的掛號，才一時無法控制自己情緒而犯案，犯後
    深感後悔，請求依刑法第59條減輕其型等語。惟查，刑法第
    59條之酌量減輕其刑，必於犯罪之情狀，在客觀上足以引起
    一般同情，認為即予宣告法定低度刑期，猶嫌過重者，始有
    其適用，至於被告有無前科、素行及犯後態是否良好等情狀
    ，僅可為法定刑內從輕科刑之標準，不得據為酌量減輕之理
    由（最高法院51年台上字第899 號判例參照）。查本件被告
    固因不能如期掛到小港醫院精神科門診之掛號，復因思及自
    身經濟困窘，一時情緒低落心情不佳而犯案，客觀上並非足
    以引起一般同情，自無刑法第59條酌減其刑之適用，辯護人
    所稱亦無理由，附此敘明。
據上論斷，應依刑事訴訟法第368條，判決如主文。
本案經檢察官林慶宗到庭執行職務。
中　　華　　民　　國　　96　　年　　7 　　月　　10　　日
                  刑事第八庭    審判長法  官  李炫德
                                      法  官  簡志瑩
                                      法  官  陳志銘
以上正本證明與原本無異。
如不服本判決應於收受本判決後10日內向本院提出上訴書狀，其
未敘述上訴理由者，並得於提起上訴後10日內向本院補提理由書
狀（均須按他造當事人之人數附繕本）「切勿逕送上級法院」。
中　　華　　民　　國　　96　　年　　7 　　月　　10　　日
　　　　　　　　　　　　　　　　　　　書記官  盧雅婷
附錄本判決論罪科刑法條：
刑法第330條：
犯強盜罪而有第321 條第1 項各款情形之一者，處7 年以上有期
徒刑。
前項之未遂犯罰之。
